臺灣彰化地方法院民事判決
110年度訴字第177號
原      告  徐彩玲  

被      告  葉家榮  
訴訟代理人  林世祿律師
複  代理人  江欣鞠  
被      告  莊如麟    原住○○市○區○○○路00號17樓之1

            莊志勲  


            黃柏諭  
上列當事人間請求分割共有物事件，本院於民國111年6月29日言
詞辯論終結，判決如下：
    主      文
兩造共有坐落彰化縣○○鎮○○段000地號土地分割為如附圖二、附
表所示，原告、被告莊志、黃柏諭應補償被告莊如麟如附表所
示金額。
訴訟費用（除減縮部分外）由兩造依如附表所示比例負擔。
    事實及理由
壹、程序方面：
一、被告莊如麟、黃柏諭經合法通知，均未於言詞辯論期日到場
    ，核無民事訴訟法第386條所列各款事由，爰依原告聲請，
    由其一造辯論而為判決。
二、查原告原起訴請求合併分割坐落彰化縣○○鎮○○○○○○段000○00
    0地號土地（同段土地下逕稱地號）。於訴狀送達後，變更
    僅請求分割876地號土地（下稱系爭土地）。原告所為訴之
    變更，核屬減縮應受判決事項之聲明，依民事訴訟法第255
    條第1項第3款規定，應予准許。
貳、實體方面：
一、原告主張：兩造共有系爭土地，應有部分如附表所示。系爭
    土地無不能分割原因，而兩造無法協議決定分割方法。原告
    所有未辦所有權第一次登記建物（門牌號碼西德街5號，下
    稱5號建物）部分位在系爭土地上，系爭土地依其使用現況
    分割較佳，並願與被告莊志勲、黃柏諭維持共有，而被告莊
    如麟不能按其應有部分受分配，則以金錢補償。爰依民法第
    823條第1項、第824條第2項規定，請求分割系爭土地，並請
    求依如附圖一即彰化縣北斗地政事務所111年2月25日北土測
    字第275號土地複丈成果圖所示方案（下稱被告莊志勲方案
    ）分割等語。
二、被告方面：
（一）被告葉家榮略以：同意分割。系爭土地使用分區為商業區
      ，如依被告莊志勲方案分割，被告葉家榮分得坵塊將無法
      建築使用。又875地號土地為原告、被告莊志勲、黃柏諭
      （下稱原告等3人）共有，如將系爭土地西側分歸原告等3
      人取得，可與875地號土地合併利用。爰請求依如附圖二
      即彰化縣北斗地政事務所110年12月17日北土測字第1954
      號土地複丈成果圖所示方案（下稱被告葉家榮方案）分割
      等語。
（二）被告莊志勲略以：同意分割，願與原告、被告黃柏諭維持
      共有，而被告莊如麟不能按其應有部分受分配，則以金錢
      補償，惟華聲科技不動產估價師事務所111年3月24日報告
      書（下稱系爭鑑價報告）將875地號土地考量在內，並非
      合理。本件不能因被告葉家榮建築使用，影響其他共有人
      權益。請求依被告莊志勲方案分割等語。
（三）被告黃柏諭未於言詞辯論期日到場，據其提出書狀陳述略
      以：同意分割，願與原告、被告莊志勲維持共有。被告葉
      家榮方案不利其他共有人，且無法使系爭土地發揮最大效
      用，故同意被告莊志勲方案等語。
（四）被告莊如麟未於言詞辯論期日到場，亦未提出書狀作何聲
      明或陳述。
三、本院之判斷：
（一）查兩造共有系爭土地應有部分情形如附表所示，系爭土地
      使用分區為商業區，無因物之使用目的不能分割或訂有不
      分割期限之約定，且兩造無法協議決定分割方法等情，有
      土地建物查詢資料、地籍圖謄本、土地使用分區證明書在
      卷可稽（見本院卷第39頁至第40頁、第31頁、第233頁）
      ，且被告未予爭執，堪信為真實。從而，原告依民法第82
      3條第1項、第824條第2項規定，請求裁判分割系爭土地，
      即屬有據。
（二）按共有物分割之訴為形成訴訟，法院定分割方法不受當事
      人聲明之拘束，而應綜合考量公平性、應有部分比例與實
      際使用是否相當、共有物之客觀情狀、共有物之性質、共
      有物之價格與經濟價值、共有人利益、各共有人主觀因素
      與使用現狀、共有人之利害關係等因素為之。查系爭土地
      使用分區為商業區；系爭土地除南側直接臨西德街外，無
      其他聯外方式；系爭土地西南側有5號建物部分位在系爭
      土地上，東側原有建物（門牌號碼西德街4號，下稱4號建
      物）原由被告葉家榮占有使用，勘驗時已拆除，現為空地
      等情，有前述土地使用分區證明書、本院勘驗筆錄（含簡
      圖及照片）、彰化縣北斗地政事務所110年3月16日北土測
      字第356號土地複丈成果圖在卷可佐（見本院卷第105頁至
      第117頁、第121頁），且兩造均無爭執，亦堪認屬實。
（三）本院綜合考量各項因素後，認應採取被告葉家榮方案分割
      ，茲論述理由如下：1.系爭土地面積200平方公尺，兩造
      應有部分如附表所示，以原物分配並無困難，故應以原物
      分配予兩造。2.被告葉家榮方案將如附圖二編號乙所示坵
      塊分歸原告等3人取得並維持共有，符合原告、被告莊志
      、黃柏諭之意願。3.被告葉家榮方案將5號建物坐落基地
      分配予原告等3人取得，將被告葉家榮原有4號建物坐落基
      地分配予被告葉家榮取得，符合系爭土地使用情形。4.被
      告葉家榮方案分配予被告葉家榮坵塊地形完整方正、適於
      建築，而該方案分配予原告等3人坵塊雖呈刀形，惟該坵
      塊與其等與被告莊如麟共有鄰地875地號土地合併使用後
      ，地形亦屬完整方正，且兩坵塊均得獨立對外通行至西德
      街，有助於簡化日後通行關係，並發揮系爭土地整體經濟
      價值。5.被告莊如麟戶籍已遷出國外，長年未在國內居住
      ，亦未表示有取得系爭土地原物之意願，被告葉家榮方案
      將系爭土地分配予其他共有人，而以金錢補償被告莊如麟
      ，亦稱妥適。
（四）原告等3人雖主張上情，認應採取被告莊志方案分割等語
      ，惟查，875地號土地及系爭土地西南側已有5號建物存在
      ，在不拆除5號建物之前提下，系爭土地無論依被告莊志
      方案或被告葉家榮方案分割，原告等3人分得坵塊均必須
      與875地號土地合併利用，而無法單獨建築使用。因此，
      如依被告莊志方案分割，如附圖一編號甲1、甲2所示坵
      塊卻既無法單獨建築使用，同時如附圖一編號B所示坵塊
      南側亦須作為通路使用，大幅減少該系爭土地可建築面積
      ，且系爭土地將細分為3筆土地，相較被告葉家榮方案，
      更不利於發揮系爭土地經濟效用。從而，被告葉家榮方案
      應屬權衡系爭土地使用現況、日後利用等因素後，較為可
      採之方案。爰判決如主文第1項前段所示。
（五）按以原物為分配時，如共有人中有未受分配，或不能按其
      應有部分受分配者，得以金錢補償之。民法第824條第3項
      定有明文。查系爭土地依被告葉家榮方案分割結果，被告
      莊如麟未受分配土地，自當以金錢補償之。本件經囑託華
      聲科技不動產估價師事務所由洪振剛不動產估價師以比較
      法、土地開發分析法鑑估結果，依被告葉家榮方案分割後
      ，被告莊如麟應有部分價值新臺幣（下同）574,750元，
      未受分配土地，依此計算後，原告、被告莊志、黃柏諭
      應補償被告莊如麟如附表所示金額乙情，有該事務所估價
      報告書在卷可按（見本院卷外放），應屬可採。被告莊志
      雖答辯稱該估價報告書將875地號土地考量在內，並不可
      採等語。惟查，原告等3人分得坵塊無論如何均須與875地
      號土地合併利用乙情，業據本院說明如前，則上開估價報
      告書將此因素考量在內，所為鑑估結論，應與市場行情較
      為符合。故被告莊志此部分答辯，難認可採。爰判決如
      主文第1項後段所示。
四、本件事證已臻明確，兩造其餘攻擊防禦方法及證據，核與判
    決結果不生影響，爰不一一論列，併此敘明。
五、本件為分割共有物事件，兩造本可互換地位，而分割方法係
    由法院依法裁量，不受當事人主張拘束，本院審酌上情，認
    倘由一造負擔全部訴訟費用顯失公平，爰依民事訴訟法第80
    條之1規定，諭知如主文第2項所示。
中　　華　　民　　國　　111 　年　　7 　　月　　21　　日
                  民事第一庭    法  官  歐家佑
以上正本係照原本作成。
如不服本判決，須於判決送達後20日內向本院提出上訴狀。(須
按他造當事人之人數附繕本)。如委任律師提起上訴者，應一併
繳納上訴審裁判費。
中　　華　　民　　國　　111 　年　　7 　　月　　22　　日
                                書記官  黃明慧        

附表       編號 共有人 應有部分 即訴訟費用 負擔比例 分割後（附圖二）       編號 面積 （平方公尺） 應有部分 應補償被告莊如麟 金額（新臺幣/元） 1 葉家榮 1/2 甲 100 1/1 0 2 莊如麟 1/16 - - - - 3 莊志 2/16 乙 100 4/14 164,214 4 黃柏諭 5/32   5/14 205,268 5 徐彩玲 5/32   5/14 205,268